臺灣高等法院高雄分院民事判決
110年度重上字第120號
上  訴  人  董哲弼  
被上訴人    余宗憲  
            吳銀郎  
            吳聰榮（即吳楊麗琴之繼承人）

            吳志雄（即吳楊麗琴之繼承人）

            吳月秋（即吳楊麗琴之繼承人）

兼上五人  
訴訟代理人  余聰毅  
被上訴人    王仁樂  
            余月鳳  
            蔡秉逸  
            洪妍玲  
            洪郁婷  
            蕭麗美  
            蕭本融  
            蕭洪秋香
上列當事人間請求清償債務事件，上訴人對於民國110年7月16日
臺灣高雄地方法院110年度重訴字第87號第一審判決提起一部上
訴，本院於111年6月8日言詞辯論終結，判決如下：
    主  文
原判決關於命上訴人給付遲延利息超過附表五所示「遲延利息」
欄部分，及該部分假執行宣告之裁判均廢棄。
上開廢棄部分，被上訴人在第一審之訴及假執行之聲請均駁回。
第二審訴訟費用由被上訴人負擔。
    事實及理由
一、被上訴人王仁樂、余月鳳、蔡秉逸、洪妍玲、洪郁婷、蕭麗
    美、蕭本融、蕭洪秋香經合法通知，未於言詞辯論期日到場
    ，核無民事訴訟法第386條所列各款情形，爰依上訴人之聲
    請，由其一造辯論而為判決。
二、被上訴人起訴主張：被上訴人蕭本融代表訴外人吳楊麗琴及
    吳楊麗琴之繼承人外其餘被上訴人余聰毅等11人於民國107
    年4月26日，與上訴人簽立借款契約書（下稱系爭契約），
    上訴人以其所有坐落屏東縣○○鎮○○段000地號等28筆土地，
    設定登記新臺幣（下同）144,000,000元之最高限額抵押權
    （下稱系爭抵押權）予吳楊麗琴及被上訴人等11人，用以擔
    保系爭契約之借款，債權比例如附表一所示，並約定借貸期
    間最長為3個月，清償期限內無利息，逾清償期限時應按每
    月1.3％計算遲延利息，如延遲繳付遲延利息，應另加計相當
    於1倍遲延利息之違約金。上訴人陸續借得55,000,000元後
    ，並未依約於3個月期限內還款。而上訴人上開借款其中如
    附表二所示借款共15,000,000元（下稱系爭借款），不在系
    爭抵押權擔保範圍內，且經被上訴人催討，上訴人仍未還款
    。又吳楊麗琴業於109年1月23日死亡，由被上訴人吳聰榮、
    吳月秋、吳志雄繼承，爰依據系爭契約及繼承之法律關係，
    提起本訴等語。請求判決：（一）上訴人應依如附表一所示
    之比例，給付被上訴人如附表二所示之本金、遲延利息及違
    約金。（二）願供擔保請准宣告假執行。
三、上訴人則以：兩造並無約定系爭抵押權以108年4月30日為清
    償日，且兩造約定只要上訴人續繳利息，即可延緩清償直至
    銀行轉貸成功或投資方資金挹注農場。又系爭契約並非約定
    於3個月期限內不計利息，而是每次借款5,000,000元，均由
    余聰毅預先扣除3個月利息共195,000元及2％服務費100,000
    元後，再交付上訴人現金5,000元，其餘4,700,000元則匯入
    上訴人指定帳戶。又上訴人就系爭借款已分別支付利息至10
    9年8月1日、同年月3日及同年月4日，被上訴人逾此部分之
    利息請求，尚屬無據。此外，兩造約定之遲延利息及違約金
    均有過高等語，資為抗辯。
四、原審判決被上訴人一部勝訴、一部敗訴，命上訴人應依如附
    表一所示比例，給付被上訴人如附表三所示之本金、遲延利
    息及違約金，並分別為准免假執行諭知，另駁回被上訴人其
    餘之訴及假執行之聲請。上訴人提起一部上訴，上訴聲明：
    （一）原判決關於命上訴人給付利息超過後開1、2、3部分
    均廢棄。（二）上開廢棄部分，被上訴人在第一審之訴及假
    執行之聲請均駁回：1、被上訴人請求之附表三編號1遲延利
    息自109年8月2日起算；2、附表三編號2遲延利息自109年8
    月5日起算；3、附表三編號3遲延利息自109年8月4日起算。
    被上訴人余聰毅、余宗憲、吳銀郎、吳聰榮、吳志雄、吳月
    秋則均答辯聲明：上訴駁回。被上訴人王仁樂、余月鳳、蔡
    秉逸、洪妍玲、洪郁婷、蕭麗美、蕭本融、蕭洪秋香則均未
    到庭，亦未提出書面作何聲明（被上訴人就其敗訴部分未據
    上訴，上訴人除一部上訴外之其餘敗訴部分亦未據上訴，均
    已告確定）。
五、協商整理兩造不爭執事項及本件爭點
（一）兩造不爭執事項：
　 1、蕭本融代表吳楊麗琴及余聰毅等11人於107年4月26日與上
      訴人簽立系爭契約，並約定債權比例如附表一所示，上訴
      人同時以其所有坐落屏東縣○○鎮○○段000地號等28筆土地
      ，設定登記系爭抵押權擔保借款債務。
　 2、上訴人於107年5月4日、5月9日、6月25日、7月24日、108
      年1月21日、8月1日、108年11月4日、109年2月3日，向被
      上訴人借款1,000,000元、9,000,000元、10,000,000元、
      10,000,000元、10,000,000元、5,000,000元、5,000,000
      元、5,000,000元，均尚未清償。其中如附表二所示上訴
      人於108年8月1日、108年11月4日、109年2月3日向被上訴
      人所借之系爭借款，非屬系爭抵押權擔保範圍。
   3、上訴人有給付109年8月17日郵政入戶匯款申請書所載之金
      額。
　 4、兩造就附表三所示之「本金」欄及「違約金」欄部分均不
      爭執。
（二）本件爭點：上訴人抗辯附表二編號1、2、3所示債務之遲
      延利息應分別自109年8月2日、同年月5日、同年月4日起
      算，有無理由？
六、本院之判斷
（一）按對於一人負擔數宗債務，而其給付之種類相同者，如清
      償人所提出之給付，不足清償全部債額時，由清償人於清
      償時，指定其應抵充之債務。如未為指定，則債務均已屆
      清償期，以債務之擔保最少者，儘先抵充，擔保相等者，
      以債務人因清償而獲益最多者，儘先抵充，獲益相等者，
      以先到期之債務，儘先抵充，如獲益及清償期均相等者，
      各按比例，抵充其一部。民法第321條、第322條分別定有
      明文。是如清償人所提出之給付不足清償全部債額時，原
      應由清償人於清償時指定其應抵償之債務，如未為指定，
      再依同法第322條規定，定其應抵充之債務，非債權人所
      得任意充償某宗債務。次按清償人所提出之給付，應先抵
      充費用，次充利息，次充原本。其依前二條之規定抵充債
      務者，亦同，為民法第323條所明定。準此，債務人所負
      數宗債務，若附有利息或費用，除依抵充契約定其應抵充
      之債務者外，雖依民法第321條、第322條之規定定其應抵
      充之債務，仍應依費用、利息及原本之順序依次抵充之。
（二）經查，上訴人對於積欠被上訴人附表三所示之本金、違約
      金及其利率等情均不爭執（見本院卷第214頁、第278頁）
      。而被上訴人對於上訴人有附表四所示之匯款及附表四編
      號9所示匯款其中65,000元3筆係用以抵充系爭借款利息等
      情為不爭執（見本院卷第214頁至第215頁、第217頁），
      惟以：上訴人匯款時均已遲延給付，這些匯款係給付遲延
      清償之違約金等語。然上訴人對於被上訴人負擔數宗借款
      債務，給付之種類均相同，因上訴人所提出附表四所示匯
      款之給付，不足清償全部債額，又系爭借款債務並無費用
      ，依上開說明，自得由上訴人指定其應抵充之債務，且上
      訴人所提出之給付，應先抵充利息，次充原本。故上訴人
      就所提出附表四所示匯款之給付，指定應抵充之債務，並
      依序清償附表四「匯款抵充項目」欄所示之利息，核屬有
      據。至被上訴人所稱：上訴人匯款應先給付違約金等語，
      然按違約金之性質與利息不同，民法既無違約金儘先抵充
      之規定，其抵充之順序，應在原本之後，是被上訴人上開
      主張，容有誤會，自不足採。
七、綜上所述，被上訴人依系爭契約及繼承之法律關係，請求上
    訴人給付附表五所示遲延利息部分，洵屬有據，應予准許（
    此部分未據上訴）；逾此部分之請求，為無理由，應予駁回
    。從而原審就超過上開應予准許部分（即超過附表五所示遲
    延利息欄部分），為上訴人敗訴之判決，自有未洽，上訴意
    旨指摘原判決此部分不當，求予廢棄改判，為有理由，爰由
    本院廢棄改判如主文第二項所示。
八、本件事證已臻明確，兩造其餘之攻擊或防禦方法及所用之證
    據，經本院斟酌後，認為均不足以影響本判決之結果，爰不
    逐一論列，併此敘明。
九、據上論結，本件上訴為有理由，判決如主文。　
中　　華　　民　　國　　111 　年　　6 　　月　　22　　日
                          民事第六庭    
                                審判長法  官  魏式璧
                                      法  官  賴文姍
                                      法  官  邱泰錄
以上正本證明與原本無異。
本件不得上訴。
中　　華　　民　　國　　111 　年　　6 　　月　　22　　日
                                      書記官  林芊蕙
附表一
編號 債權人姓名 債權比例 ⒈ 余聰毅   1/30 ⒉ 余宗憲   1/30 ⒊ 吳銀郎   1/10 ⒋ 吳楊麗琴之繼承人吳聰榮、吳志雄、吳月秋   1/30 ⒌ 王仁樂   2/15 ⒍ 余月鳳   1/15 ⒎ 蔡秉逸   7/240 ⒏ 洪妍玲   1/80 ⒐ 洪郁婷   1/12 ⒑ 蕭麗美   1/30 ⒒ 蕭本融   1/4 ⒓ 蕭洪秋香   23/120 

附表二（被上訴人之請求）
編號 本金（新臺幣） 到期日 遲延利息 違約金 ⒈ 5,000,000元 108年11月1日 自108年11月1日起至清償日止每月按1.3%計算。 自108年11月1日起至清償日止每月按1.3%計算。 ⒉ 5,000,000元 109年2月4日 自109年2月4日起至清償日止每月按1.3%計算。 自109年2月4日起至清償日止每月按1.3%計算。 ⒊ 5,000,000元 109年5月3日 自109年5月3日起至清償日止每月按1.3%計算。 自109年5月3日起至清償日止每月按1.3%計算。 

附表三（原審之判決）
編號 本金（新臺幣） 到期日 遲延利息 違約金（新臺幣） ⒈ 5,000,000元 108年11月1日 自108年12月2日起至清償日止，按月息1.3%計算之利息。 10,000元 ⒉ 5,000,000元 109年2月4日 自109年3月5日起至清償日止，按月息1.3%計算之利息。 10,000元 ⒊ 5,000,000元 109年5月3日 自109年6月4日起至清償日止，按月息1.3%計算之利息。 10,000元 

附表四（上訴人主張之利息清償情形）
編號 匯款日期 匯款金額 匯款抵充項目 ⒈ 108年11月21 日 （本院卷p233） 匯款130,000元 編號1，108.11.02~108.12.01利息，65,000元。 編號2，109.02.05~109.03.04利息，65,000元。 ⒉ 108年12月23日 （本院卷p235） 匯款130,000元 編號1，108.12.02~109.01.01利息，65,000元。 編號2，109.03.05~109.04.04利息，65,000元。 ⒊ 109年01月30日 （本院卷p237） 匯款130,000元 編號1，109.01.02~109.02.1利息，65,000元。 編號2，109.04.05~109.05.04利息，65,000元。 ⒋ 109年02月04日 （本院卷p239） 匯款130,000元 編號1，109.02.02~109.03.01利息，65,000元。 編號2，109.05.05~109.06.04利息，65,000元。 ⒌ 109年03月02日 （本院卷p241） 匯款65,000元 編號1，109.03.02~109.04.01利息，65,000元。 ⒍ 109年03月04日 （本院卷p243） 匯款65,000元 編號2，109.06.05~109.07.04利息，65,000元。 ⒎ 109年04月06日 （本院卷p245） 匯款130,000元 編號1，109.04.02~109.05.01利息，65,000元。 編號2，109.07.05~109.08.04利息，65,000元。 ⒏ 109年07月24日 （本院卷p247） 匯款390,000元 編號1，109.05.02~109.07.01利息，130,000元。 編號2，109.08.05~109.10.04利息，130,000元。 編號3，109.05.04~109.07.03利息，130,000元。 ⒐ 109年08月17日 （本院卷p249） 匯款715,000元 編號1，109.07.02~109.08.01利息，65,000元。 編號2，109.10.05~109.11.04利息，65,000元（僅上訴聲明自109年8月5日起算）。 編號3，109.07.04~109.08.03利息，65,000元。 

附表五：
編號 本金（新臺幣） 到期日 遲延利息 ⒈ 5,000,000元 108年11月1日 自109年8月2日起至清償日止，按月息1.3%計算之利息。 ⒉ 5,000,000元 109年2月4日 自109年8月5日起至清償日止，按月息1.3%計算之利息。 ⒊ 5,000,000元 109年5月3日 自109年8月4日起至清償日止，按月息1.3%計算之利息。